臺灣高等法院臺中分院刑事判決　　　　　　　　　　九十四年度上訴字第六九號
　　上　訴　人　臺灣臺中地方法院檢察署檢察官
　　被　　　告　乙○○
右上訴人，因被告違反槍砲彈藥刀械管制條例案件，不服臺灣臺中地方法院九十三年
訴字第二七八二號，中華民國九十四年一月十八日第一審判決（起訴案號：臺灣臺中
地方法院檢察署九十三年度偵字第一五一號），提起上訴，本院判決如左：
    主  文
上訴駁回。
    理  由
一、公訴意旨係以：被告乙○○於民國九十二年十二月二十日凌晨三時許，在臺中市
    西區○○○○○街五號三樓之二十四屋內，未經許可而無故持有具殺傷力之制式
    九○子彈九顆，嗣於同日上午五時四十五分許，在前揭處所為警搜索當場查獲，
    ，並扣得該子彈十顆（其中一顆子彈，經鑑定無法擊發，另扣得手槍一支，彈匣
    一個，手槍經鑑定結果，無殺傷力），因認被告涉有違反槍砲彈藥刀械管制條例
    第十二條第四項之持有子彈罪嫌。
二、茲按，被告未經審判證明有罪確定前，推定其為無罪。犯罪事實應依證據認定之
    ，無證據不得認定犯罪事實，為刑事訴訟法第一百五十四條第一項、第二項分別
    定有明文。又按，認定犯罪事實之證據係指足以認定被告確有犯罪行為之積極證
    據而言，該項證據自須適合於被告犯罪事實之認定，始得採為斷罪資料，苟積極
    證據不足為不利於被告事實之認定時，即應為有利於被告之認定，更不必有何有
    利之證據（參照最高法院二十九年上字第三一○五號、三十年上字第八一六號判
    例意旨）。且按，刑事訴訟上證明之資料，無論其為直接或間接證據，均須達於
    通常一般之人均不致有所懷疑，而得確信其為真實之程度，始得據為有罪之認定
    ，若其關於被告是否犯罪之證明未能達此程度，而有合理懷疑之存在，致使無從
    形成有罪之確信，根據「罪證有疑，利於被告」之證據法則，即不得遽為不利被
    告之認定（參照最高法院七十六年度臺上字第四九八六號判例意旨）。再按，事
    實審法院對於證據之取捨，依法雖有自由判斷之權，然積極證據不足證明犯罪事
    實時，被告之抗辯或反證縱屬虛偽，仍不能以此資為積極證據應予採信之理由（
    參照最高法院三十年上字第四八二號判例意旨），故被告否認犯罪事實所持之辯
    解縱使不能成立，如無積極證據足以證明其犯罪行為，自不能以推測或擬制之方
    法以為裁判之基礎，亦即被告並無自證無罪之義務，此乃無罪推定之原則。
三、公訴人認被告涉犯槍砲彈藥刀械管制條例第十二條第四項未經許可持有子彈罪嫌
    ，無非係以被告於警詢時供稱：伊進入該屋時，看見手槍在皮包內，皮包放在床
    上枕頭旁邊，有將槍拿起來看，但是沒有卸下彈匣等語，證人謝金振亦於警詢時
    陳稱：當時被告在床上睡覺，警方查扣之槍彈就藏在被告睡覺身旁之枕頭底下等
    語；證人甲○○於警詢時復陳述：伊帶同警方持鑰匙開門入內，就發現乙○○躺
    在床上睡覺，頭部右側有兩只黑色手提包，其中一只內有手槍一把等語。另扣案
    之子彈九顆經送鑑定結果有殺傷力等情，資為論據。本院及原審訊據被告乙○○
    ，固坦承有於起訴書所載之時地為警查獲，並扣得有殺傷力之子彈九顆等情事，
    惟堅決否認有何違反槍砲彈藥刀械管制條例之犯行，並先後辯稱：扣案之子彈並
    非伊所有，在為警查獲前二、三日，甲○○說他做了違法之事，要做分數給警察
    ，由他出面不方便，要伊幫忙繳槍彈出來，以增加警察之分數，但伊不會有事，
    因為繳出來的槍彈無殺傷力，伊曾答應甲○○，但為警查獲日，伊並不知道警察
    會到現場，也不知道會有槍彈在該處，不清楚該槍彈是否就是甲○○所說要伊出
    面繳交者，當時是因前一日與謝金振從彰化到臺中逛，後來覺得心臟不舒服，要
    找地方施用毒品，甲○○才找人帶伊與謝金振過去臺中市西區○○○○○街五號
    三樓之二十四，進去後發現床鋪上靠近牆壁的地方有一個包包，裡面有槍柄露出
    ，伊好奇將槍取出看了一下，就放回原處，伊施用完毒品後，即先睡覺，後來有
    人來叫醒伊，才知警察來。伊並未帶該槍彈前往該房間置放等語。經查：
(一)按刑事法上所稱之「持有」，乃指行為人以支配之意思，將物品置於自己事實上
    得為實力支配下之狀態下而言，故「持有」云者，必須行為人對該財物有支配之
    意思，並實際上已將之移入自己事實上得為支配之狀態（即行為中），始足當之
    （參照最高法院八十二年臺上字第一一三五號判決意旨）。又按，未經許可無故
    持有手槍罪，須有持續持有相當時間之意圖，且其持有有社會之危險性者，始與
    法意相符，如僅向無故持有者借看當場即送還者，因其無持續持有之意圖即難成
    立該罪（參照最高法院七十六年臺上字第五五○號判決意旨），是以客觀上持有
    時間之長短雖可不問，然須主觀上有「持續持有相當時間」之意圖，且為自己管
    領之目的，而將物品移入自己實力支配之下，始得論以「持有」。茲查，扣案之
    子彈十顆，經送內政部警政署刑事警察局鑑定結果認為：送鑑制式90子彈十顆，
    其中九顆認均係口徑9mm之制式子彈，認均具殺傷力，餘一顆，認係口徑9mm之制
    式子彈，經檢視其彈底具撞擊痕跡，復經實際試射，無法擊發，認係不發彈等情
    ，有該局九十三年二月九日刑鑑字第○九二○二四五六五六號槍彈鑑定書附卷可
    稽，此鑑定結果足以證明扣案之子彈九顆具有殺傷力，但尚無法直接證明該扣案
    子彈九顆，係在被告持有中，亦甚明顯。
(二)被告於警詢時供承：進入該屋後，有看到床上枕頭旁邊之皮包內有槍，伊不知道
    有無子彈，曾拿起來看，但沒有卸下彈匣等語（參見偵查卷二二頁），證人謝金
    振亦於警詢時陳稱：當時被告在床上睡覺，警方查扣之槍彈就藏在被告睡覺身旁
    之枕頭底下等語（參見偵查卷二六頁），證人甲○○於警詢時復陳述：伊帶同警
    方持鑰匙開門入內，就發現乙○○躺在床上睡覺，頭部右側有兩只黑色手提包，
    其中一只內有手槍一把等語（參見偵查卷五○頁背面），綜觀上情，僅足以證明
    於查獲被告時，同時在現場扣得有殺傷力之子彈九顆，仍無法證明被告有持有該
    扣案子彈九顆之事實。雖被告客觀上有將內含彈匣、子彈之手槍拿在手上觀看，
    惟單純觀看之舉動，顯乏占有管領支配之意思，且並無持續持有相當時間之意圖
    ，仍與「持有」有間，自不能以被告供稱曾取出內有子彈之手槍觀看等情，遽認
    被告有持有扣案子彈九顆之行為。又被告於偵查、原審準備程序及審理時迭供稱
    ：伊為警查獲前一日，到謝金振家中載他後，一起到臺中吃東西，後來覺得心臟
    不舒服，要找地方施用海洛因，就與甲○○以電話聯絡，告訴他，伊無處可住，
    甲○○因正在與人談話，後來才回電告知幫伊找到住的地方，叫伊先過去，但因
    伊不知道地點，甲○○就叫伊到精誠二十五街等，他會找人帶伊過去，後來有伊
    不認識之兩個年輕人來，帶伊與謝金振到查獲之地點後，說甲○○等一下會過來
    ，說完就走了，也將鑰匙一併帶走，伊施用完毒品後就先睡覺，後來警察就來了
    等語（參見偵查卷六七頁、原審準備程序筆錄三頁、審理筆錄三一至三五頁）。
    證人謝金振亦於警詢、偵查中陳稱及原審時結稱：九十二年十二月十九日傍晚，
    被告來伊家中載伊，說要出去逛逛，後來有朋友打電話約被告，被告說因為心臟
    不舒服，所以要到朋友那裡休息一下，到達該處後，被告就去睡覺，伊則去洗澡
    ，當時被告有無施用毒品伊不清楚，被告平時住在雲林，亦曾在彰化租過房子，
    並未住過查獲之地點，當天是因為被告與朋友連絡後才過去該處，伊與乙○○是
    先在路邊等，後來有兩個年輕人帶伊及被告過去該處，抵達時是由該二人拿鑰匙
    開門讓伊及被告進入，當時屋內有另外一個人在，後來他們三個人就一起離開，
    鑰匙也一起拿走，不知道該屋是由何人居住，當日是第一次到該處等語（參見偵
    查卷二七、二八、四九、一○五、一○六、一一五頁背面、原審審理筆錄一五至
    二一頁），由被告及證人謝金振，就伊等二人當日到臺中市西區○○○○○街五
    號三樓之二十四之過程所述，均甚相符等情，足認被告前揭所供，尚非無憑。
(三)證人甲○○於警詢時陳稱：與被告是朋友關係，因被告沒有地方住，所以拜託伊
    幫忙找地方住，伊始向綽號「阿文」之友人拿該處之鑰匙開門讓被告居住等語（
    參見偵查卷五○頁背面）。又證人即查獲本件之臺南市警察局第二分局刑事組偵
    查員張復順，於原審時提出監聽之通話紀錄表所載，被告（綽號「阿龍」，代號
    Ｂ）曾於九十二年十二月十九日晚上六時五十三分五十九秒與證人甲○○（綽號
    「汽水」，Ａ）通話，其部分通話內容為：
    Ｂ：我沒地方可以住呢。
    Ａ：為什麼？
    Ｂ：被他跑掉了。
    Ａ：誰？
    Ｂ：泰國仔啊。你爸要打他，要開他，違背我。
    Ａ：要打他，他跑掉。
    Ｂ：喊救命、救命呢。
    Ａ：這樣喔。
    Ｂ：嗯。
    Ａ：那不要在那了，出來啊。
    Ｂ：我在蝦子這了。
    Ａ：喔！沒關係，上來啊。我先找個地方讓你住。
    被告於前揭通話中，雖告知證人甲○○欲找處所休息之原因，與伊向證人謝金振
    所述者不同，然由證人甲○○之上開證言及被告與證人甲○○前揭通話內容觀之
    ，被告供稱：為警查獲前一晚以電話向證人甲○○表示要找尋處所休息，證人甲
    ○○，因而提供臺中市西區○○○○○街五號三樓之二十四房屋供被告休憩等情
    ，應非虛妄。
(四)又證人即門牌號碼：臺中市西區○○○○○街五號三樓之二十四建物之所有權人
    余國雄，於偵查中證述：未將該房屋出租給被告，係租給「宋啟文」等語（參見
    偵查卷一一五頁）。證人即臺中市西區○○○○○街五號三樓之二十四所在大樓
    之大廈管理員謝聖笙，於警詢時陳稱：該房屋於九十二年底是出租給「宋啟文」
    等語（參見偵查卷一○三頁），又於原審時結證稱：該屋因屋主是外地人，所以
    委託管理公司代為出租，當時承租人是「宋啟文」，但其資料不齊全，只留下電
    話，「宋啟文」並未固定住在該處，對於被告及證人謝金振無印象等語（參見原
    審審理筆錄二五、二六頁）。證人張復順復於原審時證述：證人甲○○於警詢時
    說臺中市西區○○○○○街五號三樓之二十四係由其承租，但是先交由綽號「阿
    文」之人使用，所以證人甲○○才有該房屋之鑰匙等語（參見原審審理筆錄一二
    頁），足證本件查獲被告當時，臺中市西區○○○○○街五號三樓之二十四房屋
    ，係由「宋啟文」承租或由其代證人甲○○出面承租使用，應無疑義。且依該等
    證人之證詞，並未有該人正確年籍可查，警局亦覆函載稱「屋主之租約已遺失」
    （參見偵查卷一一０頁），法院無從依職權再傳喚該宋啟文到案作證，亦堪認定
    。再者，證人謝金振於警詢、偵查時均陳稱：不知扣案子彈為何人所有（參見偵
    查卷二六、一○五頁），於原審時亦證陳：沒有注意被告到臺中市西區○○○○
    ○街五號三樓之二十四時，身上帶了幾個皮包等語（參見原審審理筆錄一六頁）
    ，卷內復無其他積極證據足資證明扣案子彈，係由被告自外攜帶至臺中市西區○
    ○○○○街五號三樓之二十四。則該房屋既非被告承租使用，被告僅係在偶然機
    會中到該處所借宿，且待在該處所，不過數小時即為警查獲，自難認該屋內扣案
    之子彈，即係在被告實力支配之下，屬被告持有之物。
(五)被告曾辯稱：係甲○○曾在伊為警查獲前二、三日說他做了違法之事，要做分數
    給警察，但由他出面不方便，要伊幫忙繳槍出來，以增加警察之分數，時間到了
    他就會安排，但伊不會有事，因為繳出來的槍無殺傷力，伊曾答應甲○○，但為
    警查獲當日，伊並不知道警察會到現場，也不知道會有槍在該處，不清楚該槍彈
    是否就是甲○○所說要伊出面繳交的槍彈云云，惟查：
  1.本件係警方懷疑證人甲○○涉嫌違反毒品危害防制條例及槍砲彈藥刀械管制條例
    案件，向臺灣高雄地方法院檢察署檢察官聲請監聽票，監聽甲○○之電話，嗣於
    九十二年十二月二十日三時二十六分監聽被告與證人甲○○之通話，其內容均是
    使用暗語談論毒品之事，並說待會要帶「東西」過去，但並未提及要帶槍彈過去
    ，經警方確認發話地點後，隨即在臺中市西區○○○○○街五號三樓之二十四室
    樓下，發現證人甲○○正在打電話，經向機房再度確認，懷疑其即為監聽之對象
    ，乃上前盤查，經證人甲○○自承其身分，並供承有打電話叫被告聯絡毒品的事
    ，且表示願意配合提供毒品上游後，即由警方帶證人甲○○上樓至臺中市西區○
    ○○○○街五號三樓之二十四，再由證人甲○○拿鑰匙開門入內，經被告及證人
    謝金振同意搜索，因而查獲本案子彈等情，業據證人即員警張復順於原審時證述
    明確（參見原審審理筆錄四、五、七至九頁），並有其提出之通話紀錄表一份為
    證，足證警方查獲本件之原因，與被告所供係證人甲○○要繳槍以增加警方分數
    無關。又依被告於偵查中供稱：為警查獲後，警察問槍枝是何人的，甲○○就跟
    伊說，照事先講好之內容向警方陳述，所以伊在現場有跟警方承認槍枝係伊所有
    云云，惟遍查警詢筆錄，並無關於被告自白持有扣案槍彈之記載，而證人張復順
    復於原審時證稱：被告僅承認現場之毒品是他的，沒有承認槍彈是他的等語（參
    見原審審理筆錄一○頁），足見被告辯稱初始曾依伊與證人甲○○協議，向警方
    承認扣案之子彈係伊所有云云，應非屬實，因而被告所供證人甲○○曾要求被告
    為其繳槍等節，是否屬實，即有疑問。再者，被告於偵查時供陳：在警察局時，
    甲○○從頭到尾都沒有事，且後來還能自由離去，伊與謝金振卻被以違反槍砲彈
    藥刀械管制條例之罪名移送等語，顯見伊對於證人甲○○提供該處所供伊休憩，
    卻帶警方前來查獲，然證人甲○○終又能全身而退，而伊反身陷囹圄之虞，甚感
    不平，是伊因懷疑警方前來查緝乙事，係遭證人甲○○出賣，故虛捏與證人甲○
    ○有繳槍之協議，將扣案之子彈推說係證人甲○○所有，以報復證人甲○○帶警
    前來查緝之舉，衡情應屬可能，是伊繳槍之說，即難憑採。
  2.又被告於本件為警查獲當時，亦扣得伊所有第一級毒品海洛因一包（毛重九點八
    公克）、供施用第一級毒品海洛因所使用之注射針筒四支及塑膠軟管一條等情，
    有臺南市警察局第三分局扣押物品目錄表一份在卷足憑（參見偵查卷五一頁），
    被告亦供承於抵達臺中市西區○○○○○街五號三樓之二十四後，曾施用第一級
    毒品海洛因在卷，被告嗣亦因本件為警查獲其有施用毒品犯行，經原審裁定送觀
    察勒戒及強制戒治等情，亦有臺灣高等法院被告全國前案紀錄表及司法院全國線
    上查詢在監在所最新資料報表各一份附卷可參，茍被告當時確係要代證人甲○○
    繳槍，則伊焉會另行攜帶第一級毒品海洛因及施用工具，復猶於伊尿液得檢驗出
    毒品反應之時期內，仍繼續施用毒品不輟，致使自己另為警查獲有施用毒品犯行
    ，而須受觀察勒戒及強制戒治之執行？在在與常情未合。又證人謝金振於當日為
    警查獲後，經警採集其尿液送驗結果，確呈嗎啡及安非他命陽性反應，嗣經法院
    判處罪刑後，正於彰化監獄執行等情，亦經證人謝金振於原審時證述無訛（參見
    原審審理筆錄二二頁），茍被告早已知悉證人甲○○會帶同警方前來查緝，又何
    須帶同亦染有施用毒品惡習之證人謝金振同行，令證人謝金振亦同為警查獲施用
    毒品犯行？因此縱認被告與證人甲○○確曾有代為繳槍之協議，被告應未經證人
    甲○○明確告知繳槍枝時間地點，始會攜帶第一級毒品海洛因，與亦有施用毒品
    犯行之證人謝金振一同前往該處，復於該處施用第一級毒品海洛因，是被告辯稱
    ：不知道在該房間內之槍彈是否係證人甲○○要伊繳出者等語，即屬可信，則該
    扣案之子彈，自無法認係被告所持有。
  3.又茍認被告當時確知在該房間內之槍彈，即為證人甲○○要伊繳交者，則被告在
    該房間內之目的，應為等待警方前來查緝，並擬於警方到達時立即交出槍彈，自
    無持續持有相當時間之意圖，更無將該槍彈置於自己實力支配、管領之目的，揆
    諸前揭說明，被告亦不具有持有扣案之有殺傷力子彈九顆之故意。從而，公訴人
    所舉證據，既無法證明扣案之子彈九顆，確為被告所持有，法院復查無積極證據
    ，足以證明被告有公訴人所指未經許可持有子彈之犯行，被告犯罪核屬不能證明
    ，原審因而為其無罪之諭知，經核自無不合。
四、檢察官上訴意旨略稱：(一)證人謝金振無法證實被告到達該房間時，房內已有該
    槍彈，原審認定被告未住該處，即逕認被告未持有該槍彈，自有未洽，且該槍彈
    是否被告帶往查獲現場，原審並未調查，即斷定被告去之前，即已在該房間內，
    自有速斷之虞，原審應傳喚房間承租人宋啟文及待甲○○到庭，始能查明該房間
    內是否即有槍彈，或係由被告帶往現場之實情，原審卻未調查即認定被告抵達該
    房間即有該槍彈，自有未詳盡調查證據之疏失。(二)原審認被告辯稱伊與甲○○
    有繳槍給警察做分數績效之協議不可採，則被告同時被查獲槍、毒應屬合於事理
    ，然原審卻又推論出『是被告辯稱：不知道在該房間內之槍彈是否係證人要其繳
    出者等語，即屬可信』，顯與邏輯法則相違背，且原審既認繳槍之說不可採，應
    無其在判決理由所指被告未於相當時間將槍彈置於自己實力支配、管領之未達『
    持有』構成要件之情形，其推論顯然有誤云云。惟查，依上所述，房間之承租人
    宋啟文並無年籍可查，此有屋主余國雄之證詞可憑（參見偵查卷一一五頁），且
    證人甲○○經檢察官、原審多次傳喚均未出庭，本院依址傳喚後，復未據伊出庭
    ，顯見該人有所畏懼，自難期待伊出庭後，能作出伊於警訊所供以外更不利於己
    之證稱，本院自無待伊出庭作證始能終結本案之必要。而依前所述，證人甲○○
    既係通知被告前往該房間休息，再帶警察前往查緝，法院自能依相關證人謝金振
    、余國雄、張復順等人供述，綜合判斷後認定該子彈並非被告帶去該址。況且，
    依監聽譯文，及員警張復順之證詞（參見原審卷五五、九八頁），更難認定被告
    所稱之『東西』即係本案遭查獲之槍彈。又檢察官於本院並未提出補強證據，亦
    未聲請傳喚其他證人，依起訴書所載證據，難以認定子彈係被告持有並帶往現場
    ，則原審詳查事證後，為被告無罪諭知，自無不合，檢察官以上情各詞提起上訴
    指摘原判決不當，難認有理由，其上訴應予駁回。末查，槍砲彈藥刀械管制條例
    已於九十四年一月二十六日修正公布，惟第十二條文並未修正，不生新舊法比較
    問題，本罪名亦不須指定辯護，附此載明。
據上論結，應依刑事訴訟法第三百六十八條，判決如主文。
本案經檢察官丙○○到庭執行職務
中      華      民      國    九十四    年      四      月    二十六    日
                                臺灣高等法院臺中分院刑事第一庭
                                      審判長法  官  陳  紀  綱
                                            法  官  陳  登  源
                                            法  官  蔡  聰  明
右正本證明與原本無異。
檢察官得上訴。
如不服本判決應於收受送達後十日內向本院提出上訴書狀，其未敘述上訴之理由者並
得於提起上訴後十日內向本院補提理由書（均須按他造當事人之人數附繕本）。
                                            書記官  郭  振  祥
中      華      民      國      九十四   年      四       月   二十七   日
                                                                        Ｉ
